臺灣橋頭地方法院民事判決
110年度勞訴字第96號
原      告  蕭劉秀蘭
            劉黃秀蘭
共      同
訴訟代理人  吳永茂律師
            羅玲郁律師
            侯昱安律師
被      告  信誼育樂事業股份有限公司

法定代理人  謝寶玉  
訴訟代理人  李育昇律師
上列當事人間請求給付退休金事件，本院於民國111年3月8日言
詞辯論終結，判決如下：
    主      文
一、被告應給付原告己○○○新臺幣400,053元，及自民國105年9月
    4日起至清償日止，按年息5％計算之利息。　　
二、被告應給付原告丁○○○新臺幣1,075,316元，及自民國106年4
    月7日起至清償日止，按年息5％計算之利息。　　
三、原告其餘之訴駁回。　　
四、訴訟費用由被告負擔十分之六，原告己○○○負擔十分之三，
    餘由原告丁○○○負擔。　　
五、本判決第一項、第二項得假執行。但被告如分別以新臺幣40
    0,053元、1,075,316元為原告己○○○、原告丁○○○預供擔保，
    各得免為假執行。
    事實及理由
一、原告主張：
  ㈠原告己○○○、原告丁○○○均自民國78年5月4日起受僱於被告，
    於被告所經營之信誼高爾夫球場擔任桿弟，依改制前行政院
    勞工委員會（下稱勞委會）87年12月31日台勞動一字第059
    605號公告意旨，應自87年12月31日起適用勞動基準法（下
    稱勞基法）之規定。而原告之工作內容需依被告規定時間上
    工，分早、午兩班（早班上午4時50分至8時、晚班上午9時
    至12時），於球場排班隨來客提供服務，運送球具、球場補
    沙、拔除雜草等，如有任何違失，即可能遭被告懲處，如無
    法提供勞務時，亦需向被告設於球場之出發站請假，經被告
    指派之組長簽章核准，且原告不得個別與來客議價，薪資所
    得係由被告統計彙整，並將受領薪資金額列冊通報國稅局，
    原告均受被告之指揮監督，具有人格上、經濟上及組織上之
    從屬性，兩造間存有勞動契約關係。嗣己○○○、丁○○○分別於
    105年8月4日、106年3月7日離職，均已年逾55歲、工作25年
    以上，合於勞基法第53條第1款及第2款自請退休要件，被告
    自應依勞基法第55條、第84條之2規定，給付退休金：
  ⒈己○○○於退休前之103年12月26日至104年9月15日、105年1月1
    日至同年8月4日向被告請事假，經被告准假，自適用勞基法
    之87年12月31日起至105年8月4日止，扣除上開事假期間，
    退休年資為25年10月，計31個退休金基數，另依勞基法施行
    細則第2條第7款規定，留職停薪期間不計入平均工資之計算
    期間，故己○○○退休前6個月之平均工資為新臺幣（下同）35
    ,650元，被告應給付退休金117萬6,450元，並依勞基法第55
    條第3項前段規定，自105年9月4日起負遲延責任。
　⒉丁○○○於退休前之105年9月19日至同年3月7日向被告請普通傷
    病假，經被告准假，自適用勞基法之87年12月31日起至106
    年3月7日止，退休年資為18年2月6日，計33.5個退休金基數
    ，另依勞基法施行細則第2條第5款規定，上開請假期間不計
    入平均工資計算之期間，故丁○○○退休前6個月平均工資為35
    ,192元，被告應給付退休金117萬8,932元，並依勞基法第55
    條第3項前段規定，自106年4月7日起負給付遲延責任。
  ㈡為此，爰依上開規定，提起本件訴訟等語。並聲明：⒈被告應
    給付原告己○○○117萬6,450元，及自105年9月4日起至清償日
    止，按年息5%計算之利息。⒉被告應給付原告丁○○○117萬8,9
    32元，及自106年4月7日起至清償日止，按年息5%計算之利
    息。
二、被告則以：原告2人及其他任職於被告所營球場之桿弟合計7
    8人，曾於87年12月23日向勞委會提出陳情函（下稱系爭陳
    情函），請求勿將桿弟納為高爾夫球場員工，以免其收入及
    工作時間自由受影響，基於契約自由原則，兩造間自無勞基
    法之適用。而被告係基於善意合作，同意無償出借球場供原
    告對來客提供服務並獲取報酬，原告並曾簽署「桿弟借用信
    誼高爾夫球場場地認同書」（下稱系爭認同書），載明被告
    無償提供場地使原告得以在球場內以桿弟身分替擊球球友提
    供桿弟服務，賺取球友每趟擊球所給予之桿弟服務費，與球
    場無僱傭關係，不具組織上之從屬性。又桿弟係直接對來客
    提供服務，並開立個人收據交付來客，被告並未支付桿弟任
    何費用，就桿弟收取之報酬亦未抽成，該報酬係由桿弟間自
    行組成之管理委員會（下稱桿弟管委會）代收後，再按期轉
    交給各桿弟，被告僅代為將桿弟收入列冊通報國稅局，該報
    酬不列為球場之營業收入，財政部賦稅署亦不對之課徵營業
    稅等稅賦，不具經濟上之從屬性。而桿弟多為家庭主婦，工
    作時間彈性，於場上從事桿弟工作時，係依來客指示提供服
    務，被告除因桿弟係借用被告場地提供服務而仍須善盡善良
    管理人之注意義務，確認場上活動均合於安全規範外，就桿
    弟之排班出勤、指揮桿弟維護球場、晉級考核及獎懲等事項
    ，均係由桿弟管委會負責，被告對原告不具指揮監督關係，
    無人格上之從屬性。況教育部因新冠肺炎疫情提供之紓困方
    案，亦將桿弟列為「個人申請補助」，而非以公司員工身分
    申請補助，原告並需切結其非屬受僱於公司行號之員工，益
    徵兩造間無僱傭關係。縱認原告得請求被告給付退休金，惟
    原告於離職前長期未提供勞務，依其工作性質，請假無須被
    告同意，亦無需提出假單申請，且丁○○○所請病假日數已逾
    勞工請假規則第4條第1項第1款一年內得請普通傷病假之上
    限30日，該病假並非合法，原告2人之請假期間均應列入平
    均工資之計算期間。故己○○○於105年8月4日離職前6個月，
    僅於105年2月有17,510元、同年3月有5,900元之收入，平均
    工資3,902元，得請求之退休金為12萬8,766元；丁○○○於106
    年3月7日離職前，僅於105年9月有5,100元之收入，則其離
    職前6個月之平均工資為850元，得請求之退休金為28,475元
    等語置辯。並聲明：原告之訴駁回。
三、兩造不爭執事項（本院卷二第66至68、386頁）：
　㈠原告均自78年5月4日起，於被告所經營之信誼高爾夫球場擔
    任桿弟，工作內容為服務擊球客人、維護球場環境。原告之
    工資為無固定底薪，以接待來客數計算，可獲得金額不等之
    報酬。
　㈡己○○○於105年8月4日、丁○○○於106年3月7日辦理退休。己○○○
    自103年12月26日至104年9月15日、105年1月1日至同年8月4
    日均向被告請事假；丁○○○之休假申請單記載自105年9月19
    日起請病假迄至退休。
　㈢原告均有於系爭陳情函所附之「桿弟聯署陳情簽章名冊」上
    用印，並均有於98年6月30日簽立系爭認同書。
　㈣訴外人溫秋英於91年1月29日申請設立「信誼桿弟管理委員會
    籌備處」（統一編號：00000000），登記地址為高雄市○○區
    ○○街0號，於105年至109年並未申報扣繳資料。
　㈤被告所營球場非為勞委會以台勞動一字第059605號公告不適
    用勞基法之對象。
　㈥原告擔任被告所營球場桿弟期間，被告未為原告投保勞、健
    保或就業保險，亦未提撥勞工退休金及代為扣繳原告所得稅
    。
　㈦原告休假需填具如本院卷一第187、189頁所示之休假申請單
    ，並依附註欄之規則辦理。
　㈧原告之工資（或報酬）係由來客繳交至被告所營球場設置之
    收費處，原告則先開立載明「桿弟服務費」之收據交付擊球
    客人（未當場收取現金），依系爭認同書第6條約定，桿弟
    服務費係先存入桿弟管委會主任委員之高雄銀行帳戶（嗣變
    更為永豐銀行），每期（每月10日及25日）扣除共同基金（
    依服務之背袋數計算：18洞60元、9洞30元）後，再轉入桿
    弟個人帳戶。
　㈨原告綜合所得稅各類所得資料清單所列薪資類別所得係由被
    告列冊通報國稅局，格式代號79G所得種類為高爾夫球童薪
    資所得。
　㈩如認兩造間為勞動契約關係，原告均符合勞基法第53條第1款
    「工作15年以上年滿55歲」、第2款「工作25年以上」之自
    請退休要件。
四、本件爭點：
　㈠兩造間是否為勞動契約關係？
　㈡如為勞動契約關係，原告請求被告給付退休金，有無理由？
    如有理由，數額若干？
五、本院之判斷：　　　　
  ㈠兩造問是否為勞動契約關係？
  1.按民法上之委任、承攬、僱傭契約，乃均具有債務人應提供
    勞務之主給付義務內容，然其間之重大區別，仍在於各契約
    中提供勞務之債務人所應提供之勞務範圍、如何提供與勞務
    提供後應否獲致一定成果。又按稱僱傭者，謂當事人約定，
    一方於一定或不定之期限內為他方服勞務，他方給付報酬之
    契約，為民法第482條所明定。勞基法所規定之勞動契約，
    係指當事人之一方，在從屬於他方之關係下提供職業上之勞
    動力，而由他方給付報酬之契約，就其內涵言，勞工與雇主
    間之從屬性，通常具有：⑴人格上從屬性，即受僱人在雇主
    企業組織內，服從雇主權威，並有接受懲戒或制裁之義務。
    ⑵親自履行，不得使用代理人。⑶經濟上從屬性，即受僱人並
    不是為自己之營業勞動而是從屬於他人，為該他人之目的而
    勞動。⑷組織上從屬性，即納入雇方生產組織體系，並與同
    僚間居於分工合作狀態等項特徵，初與委任契約之受委任人
    ，以處理一定目的之事務，具有獨立之裁量權者迥然不同（
    最高法院96年度台上字第2630號判決意旨參照）；亦與承攬
    契約之當事人則以勞務所完成之結果為目的，承攬人只須於
    約定之時間完成一個或數個特定之工作，與定作人間無從屬
    關係，可同時與數位定作人成立數個不同之承攬契約，二者
    性質迥異。又事業單位之員工與事業單位間係屬僱傭關係或
    委任關係或承攬關係，應以契約之實質關係為判斷。換言之
    ，是否屬於勞動契約，應以兩造間之勞務供給契約於提供勞
    務時有無時間、場所之拘束性，及對勞務給付方法之規制程
    度，雇主有無一般指揮監督權等因素，作一綜合判斷。是原
    告雖與其他同於被告所營球場擔任桿弟者於87年12月23日聯
    署向勞委會提出「懇請勿將桿弟納為高爾夫球場員工，以免
    桿弟收入及工作時間自由受影響」之系爭陳情函（本院卷一
    第73至75頁），且均有簽立系爭認同書，其中第2條載明「
    本人雖與貴球場無雇傭關係，但將遵守由桿弟自行組織之『
    信誼桿弟管理委員會』所訂定之生活自律公約及各項管理。…
    …」等語（本院卷一第77至79頁），然判斷契約性質是否屬
    勞動契約，應著眼義務給付實際情形，非僅依契約名稱或用
    語，如具有勞動契約關係，即應適用勞基法，況系爭認同書
    內文係被告片面擬定，預備供與桿弟簽署，性質上即為定型
    化契約，且勞方較諸資方係屬經濟上之弱勢，勞方為謀得工
    作維生，實無從與資方磋商契約文本之用詞，自不能僅憑系
    爭認同書記載兩造間無僱傭關係等文字，或原告曾與其他桿
    弟聯署提出系爭陳情函，遽予認定兩造間非僱傭關係，先予
    敘明。
　⒉原告主張兩造間為勞動契約關係，為被告所否認，並以前詞
    置辯。本院認兩造間為勞動契約關係，理由如下：
　⑴人格上從屬性：
　①原告擔任被告所營球場桿弟，依系爭認同書第3條約定，工作
    內容包括照顧擊球來賓人身及球具安全，防護自己勿被球友
    擊球失誤打傷，做好環境衛生與生活品質之提升，服從組長
    指揮，維護球道補沙與雜草剔除作業（本院卷一第77、79頁
    ），又原告於被告所營球場球場擔任桿弟期間，需穿著制服
    （含上衣、褲子、頭巾），並於退休時繳回，亦有桿弟退休
    申請表在卷可參（本院卷一第401、403頁），且需依「桿弟
    管理委員會組織」（下稱系爭組織規章）第五項「輪值規定
    」之順序輪值，及第六項「請假、休假」規定辦理請、休假
    （本院卷一第395至397頁），亦據證人乙○○即現任桿弟管委
    會主任委員、證人戊○○即被告所營球場退休桿弟、證人丙○○○即被告所營球場退休桿弟證述明確（本院卷二第193至194
    、202、208至209頁），兩造亦不爭執原告請假需依本院卷
    一第187、189頁桿弟休假申請單「附註」欄所示之規定辦理
    （本院卷二第67頁），而原告工作之場所係配合被告營業時
    間，在被告之設施內或指定之場所提供勞務或受令等待提供
    勞務，且原告擔任桿弟，其主要工作應與揹負球具等提供來
    客服務之事務相關，然原告尚須協助球道補砂與雜草剔除等
    與提供來客服務關連性較低之工作，其勞務給付內容非由勞
    務提供者即原告自行決定，而係由勞務受領者即被告決定，
    原告顯無自行裁量決定處理一切事務方法之權限，與委任係
    單純受委託處理一定之事務，且執行該事務具有獨立之裁量
    權，已屬有別。　
　②觀諸證人戊○○證稱：我從78年開始擔任桿弟管委會組長當了1
    0幾年，組長工作內容包括通知組員被告所交代之事項，桿
    弟係受被告所設之出發站組長之要求除草、補沙，亦需處理
    出發站所鋪設之塑膠草皮；桿弟請假需在前一天向所屬桿弟
    組長申請，組長填表後交給出發站，由出發站決定是否准假
    ，缺人的時候會不予准假；桿弟如做錯事是由出發站決定懲
    處，出發站會召集桿弟管委會6組組長來開會，最後由出發
    站人員決定是否懲處，不是用多數決；桿弟分A、B、C三級
    ，由出發站人員評估桿弟的服務態度、工作表現，並需通過
    國際高爾夫球規則考試，如果沒有大錯就直接幫桿弟晉級等
    語（本院卷二第201至205頁），核與證人丙○○○證稱：我從9
    1年至95年擔任桿弟管委會組長，被告公司交代我們要做什
    麼事情，我們就要跟組員傳達，例如補沙、拔草，我就會分
    配組員要補的洞數，而拔草是全組組員一起去從事，被告公
    司出發站人員也會要求我們在颱風過後要整理球場，做完之
    後會來確認已否維護完成；公司規定每月有4天休假，休假
    前一天向組長申請，由組長通知出發站，是否准假由出發站
    決定，輪值從編號開始，有請假就跳過去，輪下一個編號；
    桿弟做得好沒有獎勵，做不好有懲處，這是由被告公司出發
    站人員來決定，該出發站人員我們稱呼為組長，都是由組長
    來決定懲處，例如桿弟犯規，會先跟組長反應，我們都會大
    事化小，小事化無，若情況比較嚴重就一定要處罰，這時出
    發站組長會去找桿弟各組組長開會，意見不一致時，都是依
    照出發站人員的意見；桿弟分A、B、C級，要通過國際高爾
    夫球場規則的考試，出發站人員還要現場看桿弟服務擊球客
    人的狀況，晉級考試內容包括現場操作看桿弟是否瞭解國際
    高爾夫球場規則，還有視力落點區是否通過，也有筆試，筆
    試內容由出發站組長提供等語（本院卷二第208至211頁），
    大致相符；另證人丙○○○證稱其至被告公司所營球場擔任桿
    弟，是由出發站組長先與其面談，面談過後由桿弟帶去球場
    學習，之後由出發站組長分派其組別後即開始工作等語（本
    院卷二第211頁），亦與證人甲○○即被告公司營業部經理證
    稱：要到被告球場擔任桿弟一般都是已經在職的桿弟介紹進
    來，由被告公司管理部小姐劉素如或我來跟應徵桿弟的人面
    談，說明桿弟的工作內容，桿弟管委會對於與應徵者面談、
    說明工作內容等事項均未參與等語（本院卷二第329頁）相
    符。綜合上開證人證述內容、桿弟休假申請單、系爭組織規
    章等，可知桿弟進入球場工作係經被告面試，桿弟請假需遵
    循相關規定申請、辦理，且需經被告出發站組長核可；又桿
    弟分為A、B、C共3個等級，由被告提供考試規則並決定得否
    晉級；再桿弟於服務擊球來賓之外，亦需為被告從事拔除雜
    草、補沙等維護球場環境之勞務，可知被告對於在球場擔任
    桿弟工作之人員具有高度之管控權，可決定桿弟之請假、考
    核、晉升，如桿弟違規事由重大時，亦由被告出發站人員召
    集桿弟管委會各組組長召開會議，並就桿弟是否予以懲處及
    懲處輕重有決定權。既被告於原告擔任桿弟期間，對於原告
    有考核服務品質之權力，自具備前開勞動契約之人格從屬性
    。
  ③被告雖辯稱桿弟係以成立管委會之方式與被告合作，被告對
    桿弟並無招募、考核、獎懲、准假與否之權利，桿弟無服從
    被告指揮監督之義務，僅受桿弟管委會訂定之系爭組織規章
    所規範，與被告間無人格從屬性，並提出系爭組織規章為證
    （本院卷一第393至399頁）；另證人乙○○固亦證稱桿弟與被
    告所營球場間無指揮監督關係，悉由各組組長就其責任區域
    負責檢查所屬組員補沙有無補平及雜草有無除乾淨、由各組
    組長決定是否准許所屬組員請假、桿弟懲處由桿弟管委會各
    組組長、被告公司主管及出發站人員參與開會並共同討論形
    成共識、桿弟等級是桿弟管委會委託被告球楊出發站進行考
    試等語（本院卷二第193至194、197頁）。觀諸系爭組織規
    章第六項「請假、休假規定」雖記載「1.休假須先經組長核
    准，始得休假。」、第七項「考核、晉升規定」記載「1.考
    核、晉升規定由桿弟委員會執行。」、第八項「獎懲規定」
    記載「1.獎懲規定由桿弟管理委員會執行。2.依服勤考核制
    度。（如附件）」等文字（本院卷一第395、397頁），惟相
    關考核、獎懲等程序規範均付之闕如，亦無「服勤考核制度
    」作為系爭組織規章之附件（本院卷一第397頁），且系爭
    組織規章僅為電腦繕打製作之文件，其上無任何簽名或用印
    ，末頁記載「本規章須經多數桿弟通過後實施，修正時亦同
    」等文字（本院卷一第399頁），惟未附有任何決議過程或
    內容，難認係由桿弟管委會依其意思自行制訂。雖桿弟管委
    會於110年12月10日以桿字第110001號函復本院略以桿弟管
    委會為桿弟自發性自主成立之組織，於91年成立後均持續運
    作，亦於每月召開組長會議，惟因桿弟服務時間不固定，故
    未能安排會員大會，會員桿弟共分為6組，如有相關意見或
    有需投票確認之項目（如主任委員、委員組長票選或制度規
    章修改）均由各組組長向組員傳達後，於各組單獨票選後再
    由主任委員與各組組長開會統合意見決議，系爭組織規章即
    由統合意見後開會決議所編寫，自訂立後無修訂紀錄等語（
    本院卷二第123頁），惟證人戊○○證稱其78年擔任組長時即
    已看過系爭組織規章（本院卷二第204頁），被告則稱桿弟
    管委會係於85年間開始運作等語（本院卷二第263頁），系
    爭組織規章顯然於桿弟管委會開始運作前即已存在，證人戊○○復證稱系爭組織規章係由被告所製發等語（本院卷二第20
    4至205頁），原告主張系爭組織規章係由被告制訂，應堪採
    信。況縱使桿弟成立管委會進行內部自我約束，亦非當然可
    認兩造間未存在勞動契約，仍應依首揭說明衡酌兩造間之從
    屬性。系爭組織規章尚無從為有利被告之認定。
　④被告雖提出經桿弟管委會委員即6組組長共同簽名之桿弟退休
    辦法（93.11.08修訂）1紙暨經6組桿弟簽名同意配合實施該
    退休辦法之同意書6紙（本院卷一第405至417頁），及原告
    之退休申請表僅經6組組長、主任委員及桿弟管委會簽名或
    用印即准予退休（本院卷一第401至403頁），不需被告核准
    ，認其與原告間確無僱傭關係等語。惟勞工於符合勞基法規
    定之年資、年齡而自請退休時，即發生終止勞動契約之效力
    ，無須得雇主之同意，故勞工自請退休之權利為契約終止權
    之一種，屬形成權，於權利人行使時，即發生形成之效力，
    尚無從以原告需否經被告核准始得退休一節，推論兩造間無
    勞動契約關係。被告此部分主張，尚無足採。被告再提出78
    年公告「桿弟尤錦雲處分案」（本院卷二第281頁），及證
    人甲○○證稱球場僅就懲處方式提出建議，由管委會委員即6
    組組長決定，過半數即通過，被告職員不參與表決等語（本
    院卷二第332頁），辯稱桿弟之懲處係由桿弟管委會決定及
    執行，然與證人乙○○證稱係由桿弟管委會及被告共同形成決
    定等語，已有未合，而上開公告僅係由桿弟管委會公布經決
    議後之懲處結果，尚無從以此即認被告於形成懲處決定過程
    中無實質影響力或決定權。況如桿弟與球場間僅係互惠合作
    關係，被告僅需俟桿弟管委會開會形成多數決議後，通知被
    告管理部人員配合實施即可，無需指派總經理、管理部人員
    每月出席桿弟管委會所召開之例行會議，更無就桿弟懲處方
    式、輕重置喙之餘地，證人甲○○所為證述不無避重就輕之嫌
    ，該懲處公告亦不足為有利被告之認定。
  ⑵經濟上從屬性：
　  高爾夫球業係提供客人打高爾夫球為其主要營業活動。原告
    於被告之球場內擔任桿弟，係為蒞臨被告球場擊球來賓即被
    告之客戶服務，而該等來賓可能係加入被告球場之會員或非
    會員，惟不論是否為會員，其等到被告球場消費係被告之主
    要營業活動。而原告從事桿弟工作係為被告上開營業活動目
    的而為，並非為自己之經濟活動，雖桿弟之報酬（收入）視
    其服務客戶人數決定，惟此如同勞基法第2條第3款之「按件
    計酬」之工作，不因之變更原告係為被告營業活動目的之性
    質。再者，原告對於上門打球之客戶無選擇之權，係由被告
    所設之出發站安排，而客人應付之所有費用，包含桿弟費用
    ，係由來客繳交至被告於球場所設置之收費處，原告則先開
    立載明「桿弟服務費」之收據交付擊球客人（未當場收取現
    金），而桿弟服務費係先存入桿弟管委會主任委員之高雄銀
    行帳戶（嗣變更為永豐銀行），每期（每月10日及25日）扣
    除共同基金（依服務之背袋數計算：18洞60元、9洞30元，
    嗣於105年10月變更為1背袋18洞30至40元、9洞20元）後，
    再轉入桿弟個人帳戶，亦即原告服務擊球來賓後，由被告向
    擊球來賓收取桿弟費，再據以支付原告，作為原告在被告球
    場提供勞務之對價，此係兩造間約定工資計算及給付方式，
    並無不合。至原告綜合所得稅各類所得資料清單（下稱綜所
    稅所得清單）所列薪資類別所得，格式代號79G所得種類為
    高爾夫球童薪資所得，被告亦抗辯其僅係依94年5月16日財
    政部台灣省南區國稅局高雄縣分局高爾夫球場桿弟（球童）
    所得徵課會議決議內容（本院卷一第85至87頁），代為列冊
    通報國稅局桿弟之收入，其代收之桿弟服務費亦不計入其營
    業所得等語。惟稅捐機構係以代收代付關係或其他稅目對原
    告核稅，並不影響兩造間私權關係之認定，故難僅憑綜所稅
    所得清單之記載內容，即認兩造間非勞動契約關係。被告此
    部分所辯，亦不足採。
  ⑶組織上從屬性：
　①原告如無法提供勞務時，僅能向被告請假，且其所提供之桿
    弟服務、補沙、拔草等勞務，係納入被告整個事業活動、生
    產組織體系，並與同僚間居於分工合作狀態，原告不能獨立
    於球場外，而提供桿弟服務予擊球來賓，足認原告係從屬於
    被告，具有組織上之從屬性。
　②至原告雖未曾以被告為勞工保險投保事業單位，惟勞工保險
    條例第6條係規定雇主應強制投保範圍，並未規範未為勞工
    投保勞工保險者，其當事人間即不存在勞動契約，是縱被告
    未為原告投保勞工保險，亦無從遽予推論兩造間無組織上從
    屬性。被告另以桿弟係以個人身分而非被告公司員工身分向
    教育部申請嚴重特殊傳染性肺炎影響發生營運困難運動事業
    紓困補助，且需切結「非屬於我國設立登記或立案之法人、
    非法人團體、機構、或負責人具我國國籍之商號、事業之全
    職員工」，固據提出訴外人張素真即被告所營球場桿弟所簽
    署之從業人員切結書1紙為憑（本院卷一第89頁），惟兩造
    間仍應依首揭說明認定從屬性之有無，尚從僅以申請紓困補
    助文件，即為有利被告之認定。
  ⒊綜上，原告受僱於被告從事桿弟工作，具有人格上、經濟上
    及組織上之從屬性，兩造間有勞動契約關係，堪以認定。
  ㈡原告請求被告給付退休金，有無理由？如有理由，數額若干
    ？　　
  ⒈按勞工工作15年以上年滿55歲者，工作25年以上者，得自請
    退休；勞工退休金之給與標準如下：一、按其工作年資，每
    滿1年給與2個基數。但超過15年之工作年資，每滿1年給與1
    個基數，最高總數以45個基數為限。未滿半年者以半年計；
    滿半年者以1年計。前項第1款退休金基數之標準，係指核准
    退休時1個月平均工資，勞基法第53條第1款、第2款、第55
    條第1項第1款及第2項分別定有明文。次按勞工工作年資自
    受僱之日起算，適用本法前之工作年資，其資遣費及退休金
    給與標準，依其當時應適用之法令規定計算；當時無法令可
    資適用者，依各該事業單位自訂之規定或勞雇雙方之協商計
    算之。適用本法後之工作年資，其資遣費及退休金給與標準
    ，依第17條及第55條規定計算。又勞工工作年資以服務同一
    事業單位為限，並自受僱當日起算。適用勞基法前已在同一
    事業單位工作之年資合併計算。勞基法第84條之2、勞基法
    施行細則第5條亦有明文。而勞工因普通傷病假超過30日或
    因留職停薪致無法獲領工資期間，因該段期間勞工業經雇主
    同意不需提供勞務，雇主依法亦得不給付工資，該段期間不
    屬工作期間，應不列入計算平均工資。有內政部74年11月21
    日台內勞字第357224號函釋（下稱內政部74年函釋）可為
    參照（本院卷一第345頁）。另按依本法第2條第4款計算平
    均工資時，下列各款期日或期間均不計入：一、發生計算事
    由之當日。二、因職業災害尚在醫療中者。三、依本法第50
    條第2項減半發給工資者。四、雇主因天災、事變或其他不
    可抗力而不能繼續其事業，致勞工未能工作者。五、依勞工
    請假規則請普通傷病假者。六、依性別工作平等法請生理假
    、產假、家庭照顧假或安胎休養，致減少工資者。七、留職
    停薪者。勞基法施行細則第2條定有明文。故勞工因普通傷
    病假、生理假、妊娠未滿3個月流產依兩性工作平等法規定
    所請之產假、留職停薪或因經濟不景氣，勞資雙方協議無薪
    休假，致工資折半發給或不發給期間之工資及日數，於計算
    平均工資時，亦不列入計算；至事假或曠工期間，並無排除
    不計入之規定，亦有改制前行政院人事行政局96年6月26日
    局企字第0960014968號函釋意旨可資參照（下稱人事行政局
    96年函釋）。
  ⒉查，被告屬高爾夫球場業，而受僱於高爾夫球場業之勞工，
    自87年12月31日起適用勞基法，為兩造所不爭執，並有勞動
    部111年3月8日勞動條1字第1110140218號函在卷可佐（本院
    卷二第399至400頁）。準此：
　⑴原告己○○○部分：
  ①己○○○自78年5月4日起受僱於被告，嗣於105年8月4日退休，
    工作年資已逾15年，而其為48年7月出生，於退休時已年滿5
    5歲，符合勞基法第53條第1款所定得自請退休之要件，故其
    自請退休之請求，於法有據。再己○○○既自87年12月31日起
    適用勞基法，所請求之退休金工作年資亦自該日起算，自87
    年12月31日起至105年8月4日為止，扣除其於103年12月26日
    至104年9月15日、105年4月1日至同年8月4日長期向被告請
    事假而得認兩造有留職停薪合意之期間，工作年資共計16年
    7月12日，依己○○○所主張按月計酬之月平均工資計算方式，
    自105年4月1日起算（該日不計入），往前回溯6個月，其10
    5年4月、前第1、2、3、4、5月份之薪資，分別為0、0、5,0
    00、0、37,560、32,450、29,970元，亦據其陳明在卷，並
    提出永豐銀行帳戶往來明細為憑（本院卷一第29至30頁），
    加總除以6後，其月平均薪資約為12,501.67元【計算式：(0
    +0+5000+0+37560+32450)÷6≒12501.67，小數點第2位以下四
    捨五入）】，退休金基數32【計算式：15×2＋（17-15）×1＝3
    2】，其請求被告給付退休金400,053元（計算式：12501.67
    ×32≒400053，元以下四捨五入），為有理由，應予准許，逾
    此範圍之請求，則屬無據。
  ②己○○○雖主張其自105年1月1日起至同年3月31日，亦屬其與被
    告合意留職停薪而不應計入平均工資計算之期間（本院卷二
    第386頁），惟其依據105年桿弟休假申請單（本院卷一第18
    7頁）而提出之請假統計表（本院卷二第344頁），自陳105
    年1月請事假20日、休假4日、年假7日；同年2月請喪假14日
    、休假3日（銷假1日）；同年3月請事假27日（銷假3日）、
    休假5日、病假1日，顯非與被告合意留職停薪致未提供勞務
    ，不符勞基法施行細則第2條第7款之規定，徵諸前揭人事行
    政局96年函釋意旨，仍應計入平均工資計算期間。己○○○此
    部分主張，自不足採。被告雖否認己○○○提出之桿弟休假申
    請單形式為真正，惟其上有組長吳秋鶯及出發站人員之簽名
    或用印，並註記日期於簽章旁，且比對桿弟管委會隨函檢附
    之桿弟月報表，顯示己○○○105年1月、同年4月至同年8月4日
    退休前均未領有工資（本院卷二第169、175至183頁），105
    年2月則於16日至25日、29日共11日有領取工資（本院卷二
    第171頁），桿弟休假申請單則記載105年2月共休假16日（
    喪假14日、休假3日，嗣銷假1日），領薪日數與休假日數合
    計27日，接近該月份天數28日；另桿弟休假申請單顯示己○○○並未申請105年3月2日至同年月4日之休假（本院卷一第187
    頁），與桿弟月報表記載其於105年3月2日至4日共3日有領
    薪紀錄相符（本院卷二第173頁），堪認己○○○所提105年桿
    弟休假申請單應屬真正，被告上開所辯，亦不足採。至桿弟
    月報表固記載己○○○於105年2月、3月分別領取17,510、5,90
    0元之收入，惟與己○○○主張其僅於105年2月領有5,000元、1
    05年3月則未領取任何工資不符，被告就己○○○105年2月、3
    月之工資數額，亦未提出薪資明細或相關匯款紀錄為證，而
    己○○○亦不同意逕依桿弟月報表所載上開薪資為計算依據，
    此部分即無從為其有利之認定，附此指明。至被告抗辯己○○○係於105年8月4日離職，平均工資計算期間應為105年2月5
    日至同年8月4日，其僅於105年2月、3月分別領有17,510、5
    ,900元之收入，故平均工資僅3,902元等語，徵諸前揭規定
    及說明，自無足採。
  ⑵原告丁○○○部分：
  ①丁○○○自78年5月4日起受僱於被告，嗣於106年3月7日退休，
    工作年資逾15年，其為46年10月出生，於退休時已年滿55歲
    ，符合勞基法第53條第1款所定得自請退休之要件，故其自
    請退休之請求，於法有據。而其既自87年12月31日起適用勞
    基法，所請求之退休金工作年資亦自該日起算，自87年12月
    31日起至106年3月7日為止，扣除其於105年9月19日至106年
    3月7日超過30日之請普通傷病假期間，工作年資共計17年10
    月19日，自105年9月19日起算（該日不計入），往前回溯6
    個月止，其離職當月、前第1、2、3、4、5、6月份之薪資，
    分別為6,100元、25,670元、34,870元、33,170元、44,770
    元、33,030元、39,640元，亦據其提出永豐銀行帳戶往來明
    細為憑（本院卷一第36至40頁），將前第6個月份之薪資按
    屆滿6個月之日起算至該月末日止所占該月份之比例計算後
    ，加總除以6，即為其月平均薪資。據此計算，丁○○○之月平
    均薪資應為32,585.33元【計算式：〔6100+25670+34870+331
    70+44770+33030+(39640×14÷31)〕÷6≒32585.33，小數點以下
    第2位四捨五入】，退休金基數33【計算式：15×2＋（18-15
    ）×1＝33】，其請求被告給付退休金1,075,316元（計算式：
    32585.33×33≒0000000，元以下四捨五入），為有理由，應
    予准許，逾此範圍之請求，則屬無據。
　②被告雖否認丁○○○所提105年桿弟休假申請單、106年1月至3月
    桿弟請假統計表形式為真正，惟桿弟休假申請單亦有組長吳
    秋鶯及出發站人員之用印或簽名，簽章旁並註記日期（本院
    卷一第189頁），且比對桿弟管委會隨函檢附之桿弟月報表
    ，顯示丁○○○自105年9月19日迄至106年3月7日退休時，均未
    出勤（本院卷二第145至157頁），與105年桿弟休假申請單
    、106年1月至3月桿弟請假統計表（本院卷二第347至351頁
    ）所載休假情形相符，堪信為真正。至被告抗辯丁○○○應自1
    06年3月7日離職時往前回溯6個月計算平均工資，且僅於105
    年9月有5,100元之收入，故平均工資僅850元一節（本院卷
    二第263頁），依丁○○○提出之上述105年桿弟休假申請單、1
    06年1月至3月桿弟請假統計表，顯示丁○○○自109年9月19日
    至106年3月7日確係向被告請病假且經被告准假，而其於105
    年9月21日因未明示部位其他肌炎、同年月30日因膝部原發
    性骨關節炎（雙側性）、106年1月18日、同年月25日、同年
    2月25日均因未明示部位骨關節炎、老年性骨質疏鬆症未伴
    有病理性骨折、未明示腰椎閉銷性骨折之初期照護等病症，
    於衛生福利部旗山醫院就醫，亦有該院診斷證明書附卷可參
    （本院卷二第359至362頁），依前揭勞基法施行細則第2條
    第5款、內政部74年函釋意旨，自應予以扣除而不計入平均
    工資之計算期間。是被告此部分所辯，亦不足採。
六、綜上，己○○○、丁○○○依勞基法第53條第1款、第55條規定，
    請求被告分別給付退休金400,053元、1,075,316元，及分別
    自105年9月4日、106年4月7日起，均至清償日止，按年息5％
    計算之利息，為有理由，應予准許，逾上開範圍之請求，均
    屬無據，應予駁回。
七、本件為勞動事件，且就勞工之給付請求為被告即雇主部分敗
    訴之判決，依勞動事件法第44條第1項規定，應依職權宣告
    假執行，另依同條第2項規定，應依職權同時宣告被告預供
    擔保後得免為假執行，爰諭知如主文第五項所示。
八、本件事證已臻明確，兩造其餘攻擊防禦方法及所舉證據，經
    本院審酌後，認為均不足以影響本判決之結果，爰不逐一論
    列，附此敘明。
九、據上論結，本件原告之訴一部為有理由，一部為無理由，判
    決如主文。 　　　　　　　　　　　　
中　　華　　民　　國　　111 　年　　4 　　月　　8 　　日
                     勞動法庭   法　官　楊捷羽
以上正本係照原本作成。
如對本判決上訴，須於判決送達後20日內向本院提出上訴狀。如
委任律師提起上訴者，應一併繳納上訴審裁判費。
中　　華　　民　　國　　111 　年　　4 　　月　　8 　　日
                                書記官　黃盈菁